臺灣高等法院高雄分院刑事判決　　　　　　　　　　　九十年度交上易字第五八號
　　上　訴　人
　　即　被　告　乙○○
　　選任辯護人　施秉慧律師
　　　　　　　　焦文城
　　　　　　　　張清富
右上訴人因業務過失傷害案件，不服臺灣高雄地方法院八十九年度交易字第六三五號
中華民國九十年一月二十九日第一審判決（起訴案號：臺灣高雄地方法院檢察署八十
九年度偵字第一四九七四號）提起上訴，本院判決如左：
    主  文
原判決撤銷。
乙○○從事業務之人，因業務上之過失傷害人，處有期徒刑參月，如易科罰金，以參
佰元折算壹日。
    事  實
一、乙○○考領有職業聯結車駕駛執照，並受僱設於高雄市○○區○○街四十六號之
    振永交通股份有限公司擔任司機一職，於民國八十九年六月二十四日零時五分許
    （起訴書誤載為五十五分），駕駛車號ＫＬ－三八七號聯結車，沿高雄縣仁武鄉
    ○○路由西往東方向行駛，途經水管路與中正路口設有燈光號誌管制四方車輛行
    進之交岔路口，其本應注意(一)汽車行駛至交岔路口，其行進應遵守燈光號誌之指
    示、及(二)行車速度，依標誌之規定，無標誌者，在市區道路，時速不得超過四十
    公里（九十年十二月三十一日修正提高為五十公里）；而依當時之天候晴朗，雖
    為夜間但有照明，路面乾燥、無缺陷、亦無障礙物，且視距良好之情形，即無不
    能注意之情事，竟疏未注意在其行進方向之燈光號誌已為圓形紅燈表示禁止通行
    ，不得超越停止線或進入路口之情況下，而貿然闖紅燈前行，又以時速每小時五
    十五公里至六十五公里間之高速超速疾馳，適有亦考領有合格自小客車駕駛執照
    之甲○○駕駛車號Ｅ五－五三九六號自用小客車，車上載有妻子陳惠華及女兒梁
    雅涵，正沿中正路由北往南方向行駛，而在依該路口其行進方向燈號為綠燈前行
    及經過該路口後速限降為四十公里之情況下，未予減速而疏未注意車前狀況，仍
    以時速每小時約五十五公里，通過該路口，乙○○見甲○○駕車通過上開交岔路
    口，雖緊急煞車仍以車頭左前保險桿處撞及甲○○所駕駛自小客車之右側前車門
    至右側後車門處，甲○○遭此撞及後即失控滑出路邊，甲○○並因此受有右臉頰
    撕裂傷（縫二針）、右前額撕裂傷（縫六針）、右前臂擦傷及頭皮多處輕微裂傷
    之傷害，右前座之妻陳惠華則受有左、右膝均擦傷、左大腿、左腳踝及左肩均瘀
    傷、右臉頰瘀傷、腫脹併輕微腦震盪等傷害。乙○○於肇事後，經路人報警，於
    警員前往現場處理時，在其上開犯行未為任何有偵查犯罪職權之公務員已知悉前
    ，當場向警員蔡坤成自承其為肇事者，並接受裁判。
二、案經甲○○與陳惠華訴由台灣高雄地方法院檢察署檢察官偵查起訴。
    理  由
一、訊據上訴人即被告乙○○固供認有於前開時、地駕駛上開車號聯結車，與告訴人
    甲○○所駕駛之自小客車發生車禍事故之事實，惟否認有何前開業務過失傷害犯
    行，辯稱：當日告訴人駕車之車速約一百公里已超速，且伊行駛之方向係綠燈號
    誌，伊並未闖紅燈，證人邱和貴所述並不可採信；又該路段之速限應為六十公里
    ，伊並無超速云云。
二、經查：
  (一)被告於前開路口闖紅燈肇事之事實，已據告訴人甲○○與陳惠華於警訊、檢察官
    偵查及於本院調查、審理時指訴綦詳，另有證人即事故發生前，駕車行駛於被告
    後方之邱和貴及乘坐右前位之呂佩璇亦分別於警訊、偵查及原審調查中供稱事故
    發生前，渠等駕車行駛於被告所駕駛聯結車之後方，確係被告闖紅燈而生本件事
    故等語明確（見警卷第三頁、偵卷第一五頁、原審卷第一八、六三、六四頁）。
  (二)雖被告與辯護意旨一再質疑證人所述不實，然：
  1.有關肇事時間，證人邱和貴雖前後先稱零時五分許發生事故，嗣於原審調查時則
    稱肇事時間為八十九年六月二十三日晚上十二時十五分許之差異，及事故現場留
    有被告所駕駛聯結車之煞車痕，卻未聽見煞車聲之情，但一般交通肇事之情狀，
    倘係有人目睹車禍，當時應係觀看肇事時之路況、號誌、車輛撞及之位置或是否
    有人受傷等情狀，至於發生撞及時間，或車輛有無煞車等情，證人未予注意，亦
    合常情，是證人邱和貴就肇事時間雖與告訴人所稱之肇事時間有異，但尚不因之
    而全盤否定證人邱和貴之證詞可信度。
  2.證人邱和貴製作警訊筆錄時間雖早於告訴人，但據警訊筆錄記載：邱和貴警訊筆
    錄之製作時間為八十九年六月二十四日十七時三十分，告訴人甲○○則係於同日
    十九時製作筆錄（見警卷第一、三頁），觀諸二者之時間相近，則證人邱和貴及
    告訴人甲○○既於二十四日下午皆至派出所說明案情，則由證人邱和貴先於告訴
    人製作筆錄，亦合事理，自難僅因製作筆錄之些許時間差異，遽謂證人邱和貴之
    證詞並不可採。
  3.證人邱和貴於原審雖稱：「到『翌日凌晨』時我朋友甯福建打電話給我，叫我幫
    他買青草茶」等語（見原審卷第一七頁正面），而告訴人則稱：「案發後，我去
    警局作完筆錄後，回到家裏，我媽打電話給我阿姨告知我發生車禍之事，『隔天
    』我姨丈打電話給邱和貴」等語（見原審卷第四四頁反面）。惟本件事故係發生
    於二十四日凌晨零時五分，依一般口語陳述，稱該時點為二十三日之深夜時分（
    實際為二十四日之凌晨時分），而稱二十四日為隔日（實際應為同日），亦與一
    般社會常情無違，觀之證人蔡坤城即現場處理之警員於本院陳述筆錄製作情形時
    ，亦將告訴人製作筆錄之時間（即二十四日）稱為「案發之隔天」（見本院卷第
    一一四頁）。是告訴人所稱「隔日」，係指二十四日而非二十五日，應屬無疑，
    則證人邱和貴及告訴人所陳述之時間並無相左，堪可認定。
  4.證人邱和貴於事故發生時之行進方向，係由仁春街口（筆錄中誤書為大春街口）
    右轉至水管路上而目擊本件事故，觀之仁春街口至中正路口之水管路之實際距離
    為三一０公尺，有高雄縣警察局仁武分局九十年十月二十五日仁警刑字第一三七
    六０號函在卷可參（見本院卷第一二二頁），而證人即警員蔡坤成亦於到庭證述
    ：「依邱和貴的行進方向快到路口的時候，可以看到紅綠燈號誌情形」等語明確
    （見本院卷第一一五頁），是證人邱和貴當日之行進方向確實可見事故路口之交
    通號誌情形，則其關於事故發生時交通號誌之陳述顯非無據。
  (三)關於被告行駛之水管路之速限，辯護意旨固以：「水管路東向西過中正路後有一
    面朝東之速限四十公里之標誌，惟所謂速限標誌顯係指遇到標誌以下之同向道路
    始有限制，則以水管路之速限標誌而言，其限制四十公里之範圍僅有水管路東向
    西道路，被告行駛之路段為西向東並無特別速限限制」等語，然查：
  1.依財團法人成大研究發展基金會鑑定意見認：「…而水管路的速率限制根據當事
    人所提供的照片（由東往西行駛經過中正路之後，有一速限公里的標誌桿樹立
    在快慢分隔島上）及警方記錄的公里／小時。本案鑑定人赴現場勘查，得知事
    故路口東側與西側，路型上沒有明顯差異，所以速限應屬於相同等級，也就是說
    兩側之速限均應為公里／小時」等語明確（見本院卷第一四九之一頁），況同
    一路段豈有分隔島二側道路速限相異之理。
  2.證人即警員蔡坤成固於原審證述：「（問：中正路往南，可至何處？）會進入市
    區」等語，僅係說明中正路北往南過了水管路口可進入市區，此點亦與中正路北
    往南過了水管路口，地面上漆繪有「速限」的標字及懸掛有「速限」的標誌
    乃屬一致，尚難依此即認案發現場之水管路係屬郊外道路，而適用速限六十公里
    之規定。況觀之水管路於東向西過了中正路後有一面朝東之速限四十公里（與市
    區限速相同）之標誌（前開鑑定報告參照，見本院卷第一四六頁），益證該水管
    路往西過中正路口路段後，係屬市區道路，而非郊外道路。
  3.按道路交通安全規則第九十三條第一項第一款於九十年十二月三十一日修正為：
    「依標誌或標線之規定，無標誌或標線者，應依左列規定：一在市區道路，時速
    不得超過五○公里，在郊外道路時速不得超過六○公里」，惟本件事故係發生於
    八十九年六月二十四日，自應適用修正前道路交安全規則第九十三條第一項第一
    款：「行車速度，依標誌之規定，無標誌者，應依左列規定：一在市區道路，時
    速不得超過四○公里，在郊外道路時速不得超過六○公里」之規定，綜前，本件
    被告行駛之水管路速限應為四十公里無訛。
  (四)被告於事故發生時之行車速度，依據高雄縣警察局仁武分局仁武派出所員警於事
    故發生後至肇事現場所測繪之道路交通事故調查報告表其上所繪製現場圖之記載
    及所拍攝之事故現場與車損照片所呈（見警卷第七至八頁），被告所駕駛之聯結
    車於肇事後斜停於水管路與中正路之交岔路口上，車頭略朝東南、車尾朝西北方
    向，左、右後輪分別留有二條煞車痕，各為十六點七公尺及二十點七公尺長之煞
    車痕，而告訴人所駕駛之自小客車之行車方向則未留下煞車痕：
  1.被告及辯護意旨固以被告所駕駛之聯結車，車體較一般車輛為大，車重量亦顯較
    一般車體為重，依慣性原理，聯結車以同樣速度行駛而煞車之情形下，顯然較一
    般車輛留有較長之煞車痕，應不適用一般車輛之煞車痕跡換算車速云云，然前開
    一般公路汽車煞車距離、行車速度對照表之適用對象並無限定，則本件被告聯結
    車自無排除適用該對照表之理。另前開成大鑑定報告略謂：「本案聯結車總聯結
    時滿載可達公噸重，載重貨物可達公噸重，事故當時沒有載重…而根據乙○
    ○聯結車後輪剎車痕長度推算其撞擊前車速，可以得到乙○○在撞擊前車速至少
    達到每小時至公里以上」等語（見本院卷第一四九之一頁），然其究依何種
    換算方法或具體數據，得以計算出被告車輛時速，未見該鑑定報告敘明，則前述
    鑑定報告關於被告時速部分之計算結果，尚難據以認定。
  2.依照一般公路汽車煞車距離、行車速度對照表所示（見本院卷第四二頁），一至
    三年之乾燥瀝青路面，如煞車痕為十六公尺至二十二點八公尺之間時，車速為每
    小時五十五公里至六十五公里間，據此換算被告所駕駛聯結車於肇事前之車速，
    已達每小時五十五至六十五公里之高速超速疾馳。又據一般駕駛者，如欲闖越紅
    燈時，車速通常較快，且會警戒左右二方是否會有來車，於見來車時尚得立即進
    行緊急煞車或閃避之措施，而未闖紅燈之一方，通常依號誌前進時，因信賴其他
    參與交通之駕駛者會據紅燈燈號停車，而讓綠燈方向之車輛通行，故通常不會採
    取任何閃避或煞車之措施，綜前相關證據所呈，被告行車方向留有上開之煞車痕
    ，而告訴人之行車方向並未留有任何煞車痕，堪認本件車禍事故係因被告駕駛聯
    結車，沿水管路由西向東方向行駛，至水管路與中正路之交岔路口，其行駛方向
    之燈號已轉換為紅燈，仍超速疾馳欲通過該路口，惟因見告訴人所駕駛之自小客
    車沿中正路由北往南方向正欲通過前開交岔路口，雖緊急煞車並向右閃避，仍因
    車速過快無法閃避而撞及告訴人所駕駛之自小客車，方留下上開煞車痕甚明。
  (五)按所謂信賴原則，係指參與交通行為之一方，遵守交通法規秩序，得信賴同時參
    與交通行為之對方或其他人，亦必會遵守交通法規秩序，不致有違反交通法規秩
    序之行為發生，因此，對於對方或其他人因違反交通法規秩序之行為所導致之危
    險結果，即無注意防免之義務，從而始得以免負過失責任。惟本件被告有超速與
    闖越紅燈之違規行為，已如前述，與前揭信賴原則所要求之參與交通行為之一方
    須遵守交通法規秩序之要件不符，被告於原審之辯護意旨所稱「被告有信賴原則
    之適用」云云，亦有未合。
  (六)按圓形紅燈係表示禁止通行，不得超越停止線或進入路口，道路交通標誌標線號
    誌設置規則第二百零六條第五款定有明文，且汽車行駛至交岔路口，其行進應遵
    守燈光號誌之指示，又行車速度，依標誌之規定，無標誌者，在市區道路，時速
    不得超過四十公里。道路交通安全規則第一百零二條第一項第一款及第九十三條
    第一款分別定有明文，被告駕駛前揭車號聯結車經過上開設有燈光號誌管制四方
    車輛行進之肇事路口，本即應注意道路交通安全規則上開規定，而依案發當時之
    天候晴朗，雖為夜間但有照明，路面乾燥、無缺陷、亦無障礙物，且視距良好之
    情形，即無不能注意之情狀，詎被告竟疏未注意在市區道路車速應在每小時四十
    公里以內行駛，竟以每小時五十五公里至六十五公里間之高速疾馳，且於前開路
    口闖越紅燈而撞及告訴人甲○○所駕駛之自小客車，致生本件事故，其就本件事
    故之發生負有過失甚為明確，被告上揭所辯顯係卸責之詞，並不足採；而告訴人
    甲○○與陳惠華確因本件事故致受有如事實欄所載之傷害，有記載其受有上開傷
    害之健仁醫院出具之診斷證明書二紙附卷足憑（見警卷第五至六頁），告訴人二
    人所受傷害與被告之上開過失行為間有相當因果關係。
  (七)被告所指「告訴人梁懷梁超速」一節，依前開成大鑑定報告：「案發現場中正路
    北往南臨水管路口前地面上漆繪有『速限』的標字及懸掛有『速限』的標誌
    。過了水管路之後地面上漆繪有『速限』的標字及懸掛有『速限』的標誌。
    中正路南往北至水管路口前，速限由公里修正為公里。速限的變化主要是水
    管路以南臨近住宅社區的緣故」、「自小客車撞擊前的車速為何？因為現場完全
    沒有自小客車剎車痕跡，撞擊後自小客車又衝至路口東南方的甘蔗田中，所以難
    以直接推算自小客車撞擊前車速。然而因為兩車撞擊後，自小客車有幸逃避曳引
    車頭嚴重的撞擊而未直接受力向東衝撞而出，顯示自小客車的速率極可能高過撞
    擊其的曳引聯結車速率，因此本分析雖然缺乏直接證據藉以推算自小客車撞擊前
    速度，但是間接證據卻顯示，自小客車撞擊前車速與甲○○所云：『車速約公
    里』相當」（見本院卷第一四六、一五０頁），是告訴人甲○○行經肇事路口時
    ，自應減速以符合通過路口後之速限四十公里之規定，惟告訴人甲○○於案發時
    速度仍高達約五十五公里。則告訴人甲○○於行經該路口時，顯有未予減速而疏
    未注意車前狀況，亦屬與有過失，附此敘明。
  (八)綜上所述，被告所辯上情，均屬事後卸責之詞，自無足取，本件事證明確，被告
    前揭業務過失傷害犯行，堪以認定。
三、查被告係受僱於振永交通有限公司之司機，擔任聯結車載送貨物之司機，於事故
    發生當時已卸完貨欲回公司之途中，業據被告自承在卷，核被告所為，係犯刑法
    第二百八十四條第二項前段之業務過失傷害罪。公訴人雖引用刑法第二百八十四
    條第一項之普通過失傷害罪，惟於犯罪事實欄已載明被告為從事駕駛業務之人，
    前開條文顯係誤載，惟起訴事實相同，爰依法變更起訴法條，附此說明。被告以
    一過失行為，同時侵害告訴人甲○○與陳惠華二人之法益，係一行為觸犯數罪名
    ，為想像競合犯，應從一重之業務過失傷害罪處斷。又被告於肇事後，於警員前
    往現場處理時，在其上開犯行未為任何有偵查犯罪職權之公務員已知悉前，當場
    向警員自承伊為肇事者，有證人即處理員警蔡坤成到庭證述明確（見原審第四四
    頁反面），是被告自承肇事，復接受裁判，經核與刑法第六十二條前段所規定之
    自首要件相符，應依該條規定減輕其刑。
四、原審予以論罪科刑固非無見，惟查：本件被告行經設有行車管制號誌之交岔口時
    ，貿然超速並闖越紅燈，以致過失撞擊告訴人甲○○及陳惠華，固應負過失傷害
    之刑責，然告訴人甲○○駕車於行經該路口時，顯有未予減速而疏未注意車前狀
    況，亦屬與有過失，已如前述，原判決漏未審酌，即有未洽。原判決既有可議，
    自應由本院予以撤銷改判。爰審酌被告高中畢業之智識程度，超速行駛並闖越紅
    燈之主要過失程度、犯罪對被害人所生損害，並念其素行尚佳，此有本院被告全
    國前案紀錄表一紙附卷可憑（見第一六頁）等一切情狀，量處如主文第二項所示
    之刑，並諭知易科罰金之折算標準。
據上論斷，應依刑事訴訟法第三百六十九條第一項前段、第三百六十四條、第二百九
十九條第一項前段、第三百條，刑法二百八十四條第二項前段、第五十五條、第六十
二條前段、第四十一條第一項，罰金罰鍰提高標準條例第一條前段、第二條，判決如
主文。
本案經檢察官張其主到庭執行職務。
中      華      民      國    九十一    年      五      月    三十一    日
                              臺灣高等法院高雄分院刑事第六庭
                                  審判長法官  王憲義
                                        法官  謝靜雯
                                        法官  張意聰
右正本證明與原本無異。
不得上訴。
                                  法院書記官  王婉蓉
中      華      民      國      九十一   年      六      月     三      日
附錄本判決論罪科刑法條全文
刑法第二百八十四條第二項：
從事業務之人，因業務上之過失傷害人者，處一年以下有期徒刑、拘役或一千元以下
罰金。致重傷者，處三年以下有期徒刑，拘役或二千元以下罰金。
